【裁判字號】    98,上訴,345
【裁判日期】    980414
【裁判案由】    毒品危害防制條例
【裁判全文】
臺灣高等法院臺南分院刑事判決         98年度上訴字第345號
上  訴  人  臺灣臺南地方法院檢察署檢察官
被      告  甲○○
選任辯護人  蔡青芬律師（扶助律師）
上列上訴人因被告違反毒品危害防制條例案件，不服臺灣臺南地
方法院97年度訴字第1646號中華民國98年1月20日第一審判決（
起訴案號：臺灣臺南地方法院檢察署97年度偵字第9210、9211號
），提起上訴，本院判決如下：
    主  文
上訴駁回。
    理  由
一、公訴意旨略以：被告甲○○與被告王陳秋香（業經原審判決
    有期徒刑4年6月確定）共同基於販賣第二級毒品安非他命之
    犯意聯絡，於乙○○於民國96年12月1日撥打被告王陳秋香
    門號0000000000號電話，與被告王陳秋香談妥購買毒品安非
    他命交易數量後，由被告甲○○於同日上午11時許，在其與
    被告王陳秋香位於臺南縣北門鄉北門村245號之住處內，交
    付第二級毒品安非他命1小包予乙○○。因認被告甲○○此
    部分係與被告王陳秋香共同涉犯毒品危害防制條例第4條第2
    項販賣第二級毒品罪嫌。
二、證據能力：
  1.按被告以外之人於檢察事務官、司法警察官或司法警察調查
    中所為之陳述，與審判中不符時，其先前之陳述具有較可信
    之特別情況，且為證明犯罪事實存否所必要者，得為證據。
    刑事訴訟法第159條之2定有明文。又該條所謂「具有較可信
    之特別情況」，係指證人於司法警察調查中所為之陳述，與
    審判中不符，而其先前之陳述，從客觀上之環境或條件等情
    況加以觀察，有足以取代審判中交互詰問之可信性保證者而
    言。證人所為之先前陳述，相較於審判中之陳述，是否具有
    更可信之特別情況，應依其陳述時外部之客觀情況判斷；而
    所謂「特別可信性」，係指陳述是否出於供述者之真意、有
    無違法取供情事之信用性而言，故應就偵查或調查筆錄製作
    之原因、過程及其功能等加以觀察其信用性，據以判斷該傳
    聞證據是否有顯不可信或有特別可信之情況而例外具有證據
    能力。查證人乙○○於警詢中之供述，與其於原審審理時所
    為之證述內容就其毒品係由何人交付之情節不相符合。然證
    人乙○○上開警詢時之陳述，係先經告知得行使之權利及夜
    間得拒絕接受訊問等情，經其同意後始接受訊問，且先經訊
    問相關案情，由證人一一陳述後，始經記載於偵訊筆錄之中
    ，嗣並經證人閱覽筆錄無訛，再按捺指印所製作完成，全程
    並經錄音存證，於檢察官偵查中並陳稱其於警詢中所言實在
    等情（偵卷第9頁），足見該警詢筆錄確係本於證人乙○○
    之陳述內容所製作，且符合取證之合法程序，則證人乙○○
    於警詢中所為之供述，自具有較可信之特別情況，且其於警
    詢中所為之供述，復為證明被告犯罪事實存否所必要者，揆
    諸上開規定，自得採為證據。
  2.按被告以外之人於偵查中向檢察官所為陳述，除顯有不可信
    之情況者外，得為證據，刑事訴訟法第159條之1第2項定有
    明文。又偵查中對被告以外之人所為之偵查筆錄，性質上屬
    傳聞證據，惟刑事訴訟法規定檢察官代表國家偵查犯罪、實
    施公訴，依法其有訊問被告、證人及鑑定人之權，證人、鑑
    定人並須具結，而實務運作時，檢察官偵查中向被告以外之
    人所取得之陳述，原則上均能遵守法律規定，不致違法取供
    ，其可信度極高，職是，被告以外之人前於偵查中已具結而
    為證述，除反對該項供述得具有證據能力之一方，已釋明「
    顯有不可信之情況」之理由外，不宜遽指該證人於偵查中之
    陳述不具證據能力。經查，證人乙○○偵訊中之證詞，係經
    檢察官以證人身分令其具結後所為之證述，復於原審到庭由
    當事人進行交互詰問程序，是其偵訊中之證詞自有證據能力
    ，得作為本件之證據。
  3.按憲法第23條規定，明文允許國家在不違背「法律保留原則
    」及「比例原則」之前提下，得為公益之目的，以法律對人
    民之自由權利予以適當限制。又通訊保障及監察法第2條規
    定：「通訊監察，除為確保國家安全、維持社會秩序所必要
    者外，不得為之。前項監察，不得逾越所欲達成目的之必要
    限度，且應以侵害最少之適當方法為之。」，是通訊保障及
    監察法即是基於憲法之授權，對憲法第12條所定人民秘密通
    訊自由加以限制之法律規定，是依通訊保障及監察法所為之
    通訊監察，並不構成違法監聽。復按偵查犯罪機關依法定程
    序監聽之錄音，如已踐行調查證據程序，非不可採為認定犯
    罪事實之基礎，此觀刑事訴訟法第165條之1第2項之規定自
    明（最高法院93年度臺上字第6510號判決意旨參照）。按大
    法官釋字第631號解釋雖宣告通訊保障及監察法第5條第2項
    「前項通訊監察書，偵查中由檢察官依司法警察機關聲請或
    依職權核發」之規定，至遲於96年7月11日修正公布之上開
    法條施行之日失其效力，然上開條文係於公布後5個月即96
    年12月11日失效，檢察官於96年12月11日前依上開法律核發
    通訊監察書，自屬依法有據。查本件警方對被告王陳秋香所
    持用之門號0000000000號行動電話號碼實施監聽、錄音，係
    經臺灣臺南地方法院檢察署檢察官於96年11月21日核發通訊
    監察書，此有通訊監察書在卷足憑（偵Ａ卷第38、39頁），
    揆諸上開說明，本件通訊監察書之核發，係屬合法；又按「
    有事實足認被告或犯罪嫌疑人有下列各款罪嫌之一，並危害
    國家安全或社會秩序情節重大，而有相當理由可信其通訊內
    容與本案有關，且不能或難以其他方法蒐集或調查證據者，
    得發通訊監察書。一、最輕本刑為3年以上有期徒刑之罪。
    」，通訊保障及監察法第5條第1項第1款定有明文，本院審
    酌上開通訊監察書之核發經過及記載事項，均符合通訊保障
    及監察法之相關規定，則本案依前述通訊監察書實施之監聽
    、錄音，自屬合法。又本件依上開通訊監察所得之監聽錄音
    ，業經警察機關依該監聽錄音內容製作譯文在卷可稽（見警
    Ａ卷第26頁），又上開監聽譯文中被告王陳秋香與乙○○之
    陳述內容，雖屬被告以外之人於審判外之陳述，惟本院已於
    審理期日就監聽譯文提示並告以要旨，已踐行調查證據程序
    ，自非不可採為認定犯罪事實之基礎，是被告王陳秋香門號
    0000000000之監聽譯文有證據能力。
  4.又按被告以外之人於審判外之陳述雖不符刑事訴訟法第159
    條之1至之4等4條之規定，而經當事人於審判程序同意作為
    證據，法院審酌該言詞陳述或書面陳述作成時之情況，認為
    適當者，亦得為證據；又當事人、代理人或辯護人於法院調
    查證據時，知有第159條第1項不得為證據之情形，而未於言
    詞辯論終結前聲明異議者，視為有前項之同意，刑事訴訟法
    第159條之5第1項、第2項分別定有明文。查檢察官、被告及
    其辯護人就本院所引用卷內被告以外之人於審判外之書面陳
    述，於審判程序均不爭該証據資料之証據能力，或同意作為
    證據，且本院審酌前開證據資料作成時之情況，均無不法之
    情事，且與待證事實具有關聯性，認為適宜作為本案之證據
    ，故均有證據能力。
三、按犯罪事實應依證據認定之，無證據不得認定犯罪事實；不
    能證明被告犯罪者，應諭知無罪之判決，刑事訴訟法第154
    條第2項、第301條第1項分別定有明文。又刑事訴訟法第161
    條第1項規定：檢察官就被告犯罪事實，應負舉證責任，並
    指出證明之方法。因此，檢察官對於起訴之犯罪事實，應負
    提出證據及說服之實質舉證責任。倘其所提出之證據，不足
    為被告有罪之積極證明，或其指出證明之方法，無從說服法
    院以形成被告有罪之心證，基於無罪推定之原則，自應為被
    告無罪判決之諭知（最高法院92年臺上字第128號判例要旨
    可資參照）。再者，「施用毒品者供稱其毒品之來源，不得
    作為有罪判決之唯一證據，仍須調查其他必要之證據，況施
    用毒品者，其供出毒品來源因而破獲者，得減輕其刑，毒品
    危害防制條例第17條均定有明文，從而施用毒品者之指證，
    其真實性有待其他必要之證據加以補強，若施用毒品者之指
    證，其真實性仍有合理之懷疑存在時，在此項合理之懷疑未
    澄清前，自不能遽為有罪之判斷，茲所謂其他必要之補強證
    據，即在排除此項合理之懷疑，使之達於可得確信之程度，
    否則即應為被告有利之推定，此亦為刑事訴訟法第154條，
    犯罪事實應依證據認定之證據裁判原則，及因保障被告人權
    ，無罪推定原則之所在，此項刑事訴訟基本原則，不能因毒
    品行為之交易期間短暫、交易方法隱密、交易對象單純，致
    查獲不易、搜證困難等原因而放棄，或減低對於犯罪構成要
    件應予嚴格證明之堅持，此項基本原則應為法官證據證明力
    自由判斷職權行使之限制。」，最高法院90年度臺上字第
    3115號判決要旨足供本案認定事實之基礎。
四、公訴意旨認被告甲○○此部分涉犯販賣第二級毒品罪嫌，係
    以證人乙○○於警詢及偵訊時之證詞、扣押物品目錄表、通
    訊監察書、0000000000門號通訊監察譯文、指認紀錄表等資
    為論據。訊據被告甲○○固不否認與被告王陳秋香為母子關
    係，於96 年11、12月間同住於臺南縣北門鄉北門村245號，
    而乙○○於該日曾前往上址找其要1包安非他命等情，惟堅
    詞否認有何販賣第二級毒品安非命之犯行，辯稱：乙○○是
    伊母親（即被告王陳秋香）的乾兒子，可能因為伊母親都在
    打電動玩具，沒有照顧伊生病的爸爸，所以伊都不理王陳秋
    香，乙○○可能因此產生怨隙而誣賴伊等語；辯護人則以：
    被告王陳秋香始終否認有要乙○○向被告甲○○拿安非他命
    ，且乙○○亦未曾明白表示他究竟有無向被告甲○○拿到安
    非他命，此外，並無其他積極確切證據，足認被告有販賣第
    二級毒品之犯行等語，資為抗辯。
五、經查：
  1.雖證人乙○○於警詢先後證稱：「我要過去向王陳秋香購買
    毒品時，問他在不在家，她不在，我說我先向彬仔拿，她說
    好，於是我先向彬仔拿一千元的二級毒品安非他命。我向甲
    ○○購買二級毒品安非他命一次，一小包，新台幣一千元。
    」、「所施用之二級毒品安非他命都是向一位綽號『秋香』
    ，真實姓名為王陳秋香的女子，及綽號『彬仔』，真實姓名
    為甲○○之男子所購買。」、「 (你是否曾打電話給王陳秋
    香聯絡購買毒品事宜後，再由甲○○出面將安非他命毒品交
    給你？共幾次？)有的，有一次。」等語 (警卷第22、23頁
    、第28頁、第33頁)；惟於原審審理時則證稱被告甲○○並
    未販賣或交付安非他命（參原審卷第96、97頁），足見其就
    被告是否販賣第二級毒品一節所為之證述，前後已有不符，
    而有明顯之瑕疵存在。
  2.又證人乙○○於偵查時雖證稱：「有1次伊打電話給被告王
    陳秋香要買安非他命，她表示她不在家，要伊找被告甲○○
    拿，門號0000000000號手機96年12月1日的通訊監察譯文就
    是這次的通話內容，其中『拿1件』就是買1千元的安非他命
    ，該次交易地點在被告王陳秋香、甲○○的住處，伊大概11
    時過去找甲○○」等語（偵Ａ卷第8、9頁）。惟上揭證述內
    容，僅足以證明乙○○確實有前往被告甲○○住處，欲向被
    告甲○○拿取被告王陳秋香所販賣之第二級毒品安非他命而
    已，尚不足以證明被告甲○○確有「交付」安非他命予乙○
    ○之販賣安非他命之行為；另參酌證人乙○○於原審另證稱
    ：因當時被告王陳秋香不在家，伊問她可否跟被告甲○○拿
    ，被告王陳秋香叫伊去看看，但被告甲○○說他沒有，過幾
    天，伊在奇美醫院向被告王陳秋香拿到毒品等語（原審卷第
    97、99、106頁），經核與證人王陳秋香於原審證稱「乙○
    ○有買第二級毒品安非他命，是我拿安非他命給乙○○的，
    是在通電話的1、2天後，由乙○○到奇美醫院向我拿安非他
    命的。」等語（原審卷第137頁）之情節互核相符，可知安
    非他命係由王陳秋香交付一節堪予認定，且王陳秋香此部份
    販賣毒品安非他命之犯行亦據原審判決確定在案。從而乙○
    ○雖有前往被告甲○○住處，欲向被告甲○○拿取被告王陳
    秋香所販賣之第二級毒品安非他命，然被告甲○○確未「交
    付」安非他命予乙○○之事實，堪信為實。
  3.又依卷附門號0000000000於96年12月1日之監聽譯文顯示，
    證人乙○○（Ａ）於該日與被告王陳秋香（Ｂ）之對話內容
    如下：「
    Ａ：你沒有回來喔
    Ｂ：沒有
    Ａ：這樣我過去向彬仔那個喔
    Ｂ：好
    Ａ：我先拿一件喔」（警一卷第26頁）
    由此對話內容，亦僅能印證證人乙○○前開所述：其確實向
    被告王陳秋香表示欲向被告甲○○拿取向被告王陳秋香所購
    買之安非他命之內容，惟仍不能證明被告甲○○確實有將安
    非他命「交付」證人乙○○之行為。
  4.又員警在被告王陳秋香與甲○○同住之處，扣得如附表2所
    示之物，被告王陳秋香供承為其所有之物，且無任何證據得
    以證明該等扣押物品與被告甲○○有何關係，故此等物品無
    從證明被告甲○○犯罪。
  5.綜上，本件依調查證據結果，尚不足以證明被告甲○○對於
    被告王陳秋香販賣安非他命予乙○○之行為，有任何分工或
    施以助力或有何犯意聯絡之行為，其犯罪尚不能證明。
六、綜上各節，公訴意旨所舉被告涉犯毒品危害防治條例之販賣
    第二級毒品安非他命罪之前開事證，尚未達到通常一般之人
    均不致有所懷疑，而得確信其為真實之程度，而有合理之懷
    疑存在，致無從為被告涉有上開犯行之確信。此外，檢察官
    復未提出其他積極證據足認被告有何起訴書意旨所指之販賣
    第二級毒品安非他命犯行，自屬不能證明其犯罪，揆諸上開
    說明，應認被告犯行尚屬不能證明。
七、
  1.原審以被告被訴犯行尚屬不能證明，因而諭知被告無罪之判
    決，經核並無違誤，檢察官上訴意旨略以：依卷附之門號00
    00000000於96年12月1日之監聽譯文可知證人乙○○於該日
    與同案被告王陳秋香之對話，即證人乙○○在96年12月1日
    當天，既未能與王陳秋香見面，且王陳秋香亦未建議由甲○
    ○拿毒品安非他命予乙○○，乙○○卻自行提議要向綽號「
    彬仔」之被告甲○○拿毒品安非他命1千元，足見證人乙○
    ○本知悉其可向被告甲○○取得毒品，始主動向王陳秋香提
    議，且依王陳秋香聽聞乙○○之提議後，隨即表示同意，並
    未否決乙○○之提議，或對該提議提出質疑（若甲○○未曾
    販賣毒品，王陳秋香應會對乙○○說甲○○沒有毒品可賣等
    語），益徵王陳秋香亦知悉甲○○有毒品可賣予乙○○；另
    證人乙○○於警詢及偵查中作證時已多次指稱被告甲○○曾
    於96年12月1日，在其位於北門鄉住處，販賣1千元安非他命
    予乙○○等情，嗣於原審審理時，始否認曾向甲○○購買安
    非他命等語，應係為迴護被告甲○○而臨訟編纂之詞，不足
    採信；是以原審未採信證人乙○○在警詢時之第一次陳述及
    其在檢察官面前具結作證之證詞，反以其在原審中有瑕疵之
    證述，而認被告甲○○未販賣毒品予乙○○，顯有未洽等為
    由，因而指摘原判決不當。
  2.然查，證人乙○○於警詢之證詞與原審之證詞互有歧異，而
    有明顯之瑕疵存在。又證人乙○○於偵查中之證詞僅能證明
    被告有去找被告但並未提及被告有無交付毒品而尚無從為被
    告犯罪之證明，均已如前五、中所述，檢察官上訴意旨仍爭
    執證人李嘉興於警詢及偵查中之證述較為可採，而未提出其
    他之證據，進而指摘原判決不當，非有理由，又如前述證人
    王陳秋香並未證稱甲○○有販賣毒品犯行，從而檢察官認由
    證人與王陳秋香之通訊譯文中，可徵王陳秋香亦知悉甲○○
    有毒品可賣予乙○○一節，經核屬臆測之詞，且並未提出其
    他證據以實其說，檢察官之上訴非有理由，綜上，檢察官之
    上訴為無理由，應予駁回。
八、據上論結，應依刑事訴訟法第368條，判決如主文。
本案經檢察官羅清溪到庭執行職務。
中    華    民    國    98    年    4     月    14    日
                  刑事第四庭    審判長法  官  吳志誠
                                      法  官  高明發
                                      法  官  羅心芳
以上正本證明與原本無異。
檢察官如不服本判決應於收受本判決後十日內向本院提出上訴書
，其未敘述上訴理由者並得於提起上訴後十日內向本院補提理由
書。
                                      書記官  蔡振豐
中    華    民    國    98    年    4     月    15    日


司法院資訊處製作；財團法人民間司法改革基金會備份。
